臺灣高雄地方法院民事裁定　　　　　　　　　　　　　　九十四年度再易字第一號
　　再審原告　　甲○○
　　訴訟代理人　乙○○
　　再審被告　　丙○○○
當事人間請求拆屋還地等事件，再審原告對於民國九十一年八月十六日本院八十九年
度簡上字第四００號二審確定判決提起再審之訴，本院裁定如下：
    主      文
再審之訴駁回。
再審訴訟費用由再審原告負擔。
    事實及理由
一、再審意旨略以：再審原告為坐落高雄縣鳳山段火房口小段第四０五地號土地（下
    稱四０五地號土地）及其地上建物（門牌號碼為：高雄縣鳳山市○○路五九號，
    下稱系爭建物）之所有人，惟系爭建物之寬度縱加計與鄰屋之共同壁部分，本僅
    有四百零四點五公分，尚窄於地政人員依地籍圖比例折算出之四０五地號土地寬
    度，亦即四百三十公分，而顯然欠缺越界占用鄰地即原屬再審被告所有、高雄縣
    鳳山段火房口小段第四０四地號土地（下稱四０四地號土地，現已移轉予訴外人
    陳志華、林德璋）之可能；況縱有越界建築情事，因系爭建物自外部以觀，乃同
    時建築完成之單一整體，各該占用鄰地之部分，無一係屬事後之增建，是以本件
    情形當有民法第七百九十六條規定之適用，而應認再審被告不得訴請拆屋還地，
    僅能向再審原告為價購占用土地之請求。詎前訴訟程序歷審，均疏未慮及上開二
    點，即遽為再審被告於前訴訟中拆屋還地之請求係屬有據之裁判，自顯有違反民
    事訴訟法第四百九十六條第一項第十款、第十三款及第四百九十七條等規定之違
    誤云云。爰提起再審之訴，請求重行囑託地政人員再次就系爭建物及四０四、四
    ０五地號土地進行勘測，並求為判決：(一)本院八十九年度簡上字第四００號、本
    院鳳山簡易庭八十八年度鳳簡字第八九九號判決均廢棄；(二)再審被告前訴訟之訴
    及假執行之聲請均駁回。
二、按提起再審之訴，必須指明原確定判決具備再審理由，亦即民事訴訟法第四百九
    十六條第一項各款或第四百九十七條等具體條款（下稱具體條款），及與各該具
    體條款該當之原因事實（下稱原因事實），且於三十日之不變期間內提出，始為
    適法。又再審之訴不合法者，法院應以裁定駁回之，民事訴訟法第五百零二條第
    一項定有明文。經查：
（一）再審原告主張其於九十三年十一月間，因閱卷始知悉載記四０五地號土地寬度
      數值之地政機關函文，及另又自行測量系爭建物寬度得知確切數值等故，發現
      系爭建物之寬度實記上應窄於四０五地號土地之寬度。查各該寬度數值，乃係
      屬民事訴訟法第四百九十六條第一項第十三款所謂之新證物，且其在發現新證
      物後三十日內之九十三年十二月間，立即本院提起再審，則本件再審之訴係屬
      合法有據等語。惟查：
    系爭建物、四０五地號土地及其地籍圖，自前訴訟程序開啟起，迄今未曾有任
      何變動，為再審原告所自陳；參諸一般人均得向地政機關請領自有土地之地籍
      圖，且以可輕易獲取之量尺工具，測量、換算出自有建物、土地寬度之確切數
      值，進並得以文字等方式而為載記，非必假手具備特殊知識、設施之地政人員
      不可，也為眾所週知；是以系爭建物、四０五地號土地寬度之確切數值，實係
      處於再審原告隨時可得知悉並提出於法院使用之狀態，從而縱四０五地號土地
      寬度等數值係以證書方式呈現，亦不容再審原告藉詞甫知悉該證書存在等語，
      為提起再審三十日期間之起算日，輕易開啟再審程序（七十二年度台抗字第三
      六二號裁定意旨參考），進而使用已為前訴訟確定判決既判力所遮斷、不值得
      加以保護之失權抗辯，始符公平。
    復按民事訴訟法第四百九十六條第一項第十三款所謂之證物，乃係指證書或與
      證書具相同效用之物，至物體寬度數值之「口頭陳述」即使精確無誤，因欠缺
      存在之形式，而不具可執以比對、辨識一定事實存否之效用，非可與證物等視
      （最高法院四十四年度台抗字第十號裁定意旨參考），是以再審原告就系爭建
      物寬度數值所為口頭陳述之本身，也非證物至明。
    況系爭建物與四０五地號土地乃各自有其坐落，是以系爭建物之寬度窄於四０
      五地號土地之寬度乙節，本不足以推導出系爭建物必全然位於四０五地號土地
      之上、未占用鄰地之結論，質言之，建物與土地之寬度，與建物之實際坐落位
      置及是否越界等，乃係屬不相干之二事，從而前訴訟歷審審理中，就與越界認
      定欠缺關聯性之系爭建物及四０五地號土地寬度等節，未予調查，不僅無害於
      各該判決之正確性，且毋寧更具減省無用程序之功而係屬正當，爰併予指明。
（二）關於前訴訟歷審（含確定）判決未適用民法第七百九十六條規定方面：
    再審原告固就此部分之原因事實詳為陳述如前，惟該原因事實究係符合民事訴
      訟法第四百九十六條何款所定？抑或乃係依同法第四百九十七條之規定而為主
      張？則迄未見再審原告作何言明，應認再審原告未符指明再審理由之要求。
    其次，前訴訟終審即二審，因未適用民法第七百九十六條之規定，而為再審原
      告不利之確定判決乙情，本為再審原告於收受該二審確定判決之送達時，可立
      即知悉者，故而執此原因提起再審之三十日法定不變期間，也應由斯時即前揭
      之九十一年九月間起算（最高法院七十年台再字第二一二號、七十一年台再字
      第二一０號判例意旨參照），再審原告迄至九十四年二月間，始以書狀追列此
      原因事實，自亦逾法定之再審期間，甚為顯明。
    末前訴訟歷審，均曾就再審原告所陳之系爭建物乃同時興築完成等節加以審理
      ，並俱於判決理由中，對本件情形何以並無民法第七百九十六條規定之適用詳
      為說明，業經本院職權調取各該卷宗查明屬實，再審原告復執陳辭以指摘前訴
      訟歷審判決，當更屬無據。
（三）至再審原告空泛指摘前訴訟確定判決，另違背民事訴訟法第四百九十六條第一
      項第十款及第四百九十七條規定之部分，因再審原告就與各該具體條款該當之
      原因事實，亦即，為前訴訟確定判決認定基礎之鑑定有何虛偽、前訴訟漏未審
      酌何一重要證物等節，遲遲未為主張，是以亦難認已指明再審理由。
三、綜上所述，再審原告提起本件再審之訴，或已逾法定之再審期間，或疏未指明再
    審理由（具體條款或原因事實），而顯不合法，揆諸首揭法文規定之意旨，本院
    自應以裁定駁回其訴。又再審之訴既遭駁回，本院自無重行囑託地政人員再次就
    系爭建物及四０四、四０五地號土地進行勘測之理，也併與指明。
四、依民事訴訟法第五百零二條第一項、第九十五條、第七十八條，裁定如主文。
中　　　華　　　民　　　國　　九十四　　年　　　二　　　月　　二十五　　日
                                  民事鳳山庭
                                      審判長法  官  王伯文
                                            法  官  郭文通
                                            法  官  莊珮吟
正本係照原本作成。
本判決不得上訴。
中　　　華　　　民　　　國　　九十四　　年　　　二　　　月　　二十五　　日
                                            書記官  吳建德
